ACORDAO-COMPLETO-2492362

ACÓRDÃO 10892/2021 ATA 30/2021 - SEGUNDA CÂMARA

VISTOS, relatados e discutidos estes embargos de declaração opostos por Raimundo Nogueira Monteiro dos Santos em face do Acórdão 7889/2021-TCU-Segunda Câmara, que não conheceu de recurso de reconsideração por ele interposto contra o Acórdão 12521/2019-TCU-Segunda Câmara.
ACORDAM os Ministros do Tribunal de Contas da União, reunidos em sessão da 2ª Câmara, ante as razões expostas pelo relator e com fundamento no art. 34 da Lei 8.443/1992, em:
9.1. conhecer dos embargos de declaração opostos por Raimundo Nogueira Monteiro dos Santos e rejeitá-los;
9.2. encaminhar cópia desta decisão ao embargante, com a informação de que o inteiro teor deste acórdão e do relatório e do voto que o fundamentam está disponível no endereço eletrônico www.tcu.gov.br/acordaos.

Embargos de declaração opostos contra deliberação que não conheceu de recurso de reconsideração.

Segunda Câmara

Município de Gurupá/PA

3. Embargante: Raimundo Nogueira Monteiro dos Santos (XXX.399.342-XX)

13.1. Ministros presentes: Bruno Dantas (Presidente), Augusto Nardes, Aroldo Cedraz, Raimundo Carreiro e Jorge Oliveira (Relator).
13.2. Ministro que não participou da votação: Bruno Dantas.
13.3. Ministro-Substituto presente: André Luís de Carvalho.

ACORDAO-COMPLETO-2511951

Acórdão 17148/2021 - Segunda Câmara

JORGE OLIVEIRA

Ministro Jorge Oliveira

Trata-se de embargos de declaração opostos por Raimundo Nogueira Monteiro dos Santos em face do Acórdão 7889/2021-TCU-Segunda Câmara (de minha relatoria) , que não conheceu de recurso de reconsideração por ele interposto contra o Acórdão 12521/2019-TCU-Segunda Câmara (Relator Ministro Raimundo Carreiro) , o qual, por sua vez, entre outras providências, julgou irregulares suas contas especiais e lhe aplicou multa no valor de R$ 20.000,00. 
2.	Em apertada síntese, o ex-prefeito municipal de Gurupá/PA sustenta, inicialmente, que houve omissão do acórdão embargado por não haver destacado a ocorrência da prescrição da pretensão punitiva, que seria quinquenal, nos termos da Lei 9.873/1999. Na sequência, aduz que as irregularidades que lhe foram imputadas pelo acórdão condenatório:
	" (...) se referem especificamente à suposta ausência de comprovação da aplicação dos recursos, em face do objeto aos quais os mesmos se destinavam. A bem dizer, em momento algum foram suscitados indícios mínimos, capazes de afirmar ter havido desvirtuamento do propósito ao qual se destinavam os recursos referidos, oriundos do Fundo Nacional de Saúde.
	Não obstante, há de se ressaltar não ter havido desvio de finalidade, locupletamento por parte do ora Embargante em relação ao Erário, ponto ao qual também não houve maiores aprofundamentos quando da análise do Recurso submetido ao apreço.
	Depreende-se que as inconsistências reportadas pelo Tribunal de Contas da União configuram uma falha meramente formal, não se confundindo, portanto, com retirada ilícita, roubo, ou desvio do erário público. Logo, houve pleno atendimento aos requisitos do art. 28, inciso I a X, da Instrução Normativa STN 1/1997, que transcrevemos abaixo:
	(...) "
3.	Na sequência, passa a discorrer sobre a natureza formal da falha, para ao final concluir que:
	" (...) se tem que o apurado em sede de Tomada de Contas Especial, sob a responsabilidade do Sr. Raimundo Nogueira Monteiro dos Santos, na condição de gestor à época, referem-se a impropriedades de cunho meramente formal, as quais não atraem, per si, a constatação e irregularidade das contas em apreço, motivo pelo qual devem ser revistas por este Douto Tribunal de Contas da União, uma vez incidirem em erro material/contradição, objeto dos presentes Embargos Declaratórios.
	Dessa forma, vê-se que os fatos e fundamentos constantes no acórdão embargado mostram-se omissos, bem como apresentam erro material/contradição quanto ao seu resultado, pelo que se faz necessária nova análise por parte desta Egrégia Corte de Contas, a fim de que a decisão passe a melhor representar os preceitos existentes no ordenamento jurídico". 
	É o Relatório.

Wyller Hudson Pereira Melo (OAB/PA 20.387)

Não atuou

EMBARGOS DE DECLARAÇÃO EM RECURSO DE RECONSIDERAÇÃO EM TOMADA DE CONTAS ESPECIAL. AUSÊNCIA DE OMISSÃO, OBSCURIDADE OU CONTRADIÇÃO. CONHECIMENTO. REJEIÇÃO.

TOMADA DE CONTAS ESPECIAL (TCE)

não atuou

Trata-se de embargos de declaração opostos por Raimundo Nogueira Monteiro dos Santos em face do Acórdão 7889/2021-TCU-Segunda Câmara (de minha relatoria) , que não conheceu de recurso de reconsideração por ele interposto contra o Acórdão 12521/2019-TCU-Segunda Câmara (Relator Ministro Raimundo Carreiro) , o qual, por sua vez, entre outras providências, julgou irregulares suas contas especiais e lhe aplicou multa no valor de R$ 20.000,00.
2.	Conheço dos embargos, nos termos do art. 34 da Lei 8.443/1992, ante o preenchimento dos requisitos de admissibilidade.
3.	Não existe, contudo, omissão, obscuridade ou contradição a ser sanada nesta etapa processual.
4.	O Acórdão embargado foi apreciado pela 2ª Câmara por meio de relação de processos, nos termos do art. 143, inciso IV, alínea "b", do Regimento Interno. O aresto foi suficientemente claro em dizer que o recurso não foi conhecido "por restar intempestivo e não apresentar fatos novos". O embargante, apesar disso, aduz existir "erro material" e omissão, sem especificamente apontar qual seria esse "erro" e em que ponto o acórdão teria sido omisso.
5.	Malgrado essa imprecisão, em um esforço exegético interpreto que a alegada omissão poderia decorrer da ausência de menção à prescrição da pretensão punitiva, que, em seu juízo, seria quinquenal.
6.	De plano, registro que a omissão não existe, uma vez que essa questão não foi suscitada no recurso não conhecido.
7.	De qualquer forma, considerando que a prescrição constitui questão de ordem pública e para que não reste dúvida acerca da higidez do acórdão combatido, registro, nesta etapa processual, que ela não ocorreu. A questão foi expressamente tratada na instrução elaborada pela Secretaria de Tomada de Contas Especial (SecexTCE) , integralmente transcrita no Relatório apresentado pelo Ministro-Relator por ocasião da condenação do responsável, nos seguintes termos:
"Vale ressaltar que a pretensão punitiva do TCU, conforme Acórdão 1441/2016-TCU-Plenário, que uniformizou a jurisprudência acerca dessa questão, subordina-se ao prazo geral de prescrição indicado no art. 205 do Código Civil, que é de 10 anos, contado da data de ocorrência da irregularidade sancionada, nos termos do art. 189 do Código Civil, sendo este prazo interrompido pelo ato que ordenar a citação, a audiência ou a oitiva do responsável. No caso em exame, não ocorreu a prescrição, uma vez que a irregularidade mais antiga data de 25/8/2011 e o ato de ordenação das citações dos responsáveis ocorreu em 3/7/2018 (peça 53) ."
8.	Não há reparos a fazer àquela interpretação, que se amolda à perfeição à jurisprudência predominante neste Tribunal.
9.	De resto, o embargante apenas pretende rediscutir o mérito de sua condenação, o que é incabível nas vias estreitas dos embargos declaratórios.
	Ante o exposto, VOTO pela adoção da minuta de acórdão que submeto a este Colegiado.
TCU, Sala das Sessões, em 3 de agosto de 2021.
JORGE OLIVEIRA 
Relator